【裁判字號】    98,訴,70
【裁判日期】    980225
【裁判案由】    清償債務
【裁判全文】
臺灣高雄地方法院民事判決                98年度訴字第70號
原      告  甲○○
訴訟代理人  康清敬律師
被      告  乙○○
當事人間清償債務事件，本院民國98年2月11日言詞辯論終結，
判決如下：
    主  文
被告應給付原告新台幣柒拾陸萬玖仟壹佰捌拾柒元，及自國九十
七年九月二十五日起至清償日止，按年息百分之五計算之利息。
訴訟費用由被告負擔。
本判決於原告以新台幣貳拾陸萬元供擔保後得假執行。但被告如
於假執行程序實施前，以新台幣柒拾陸萬玖仟壹佰捌拾柒元為原
告預供擔保後，得免為假執行。
    事實及理由
一、原告主張：被告於民國92年6 月11日，向訴外人高雄銀行股
    份有限公司（下稱高雄銀行）借貸新台幣（下同）210 萬元
    之房屋貸款，並邀同原告為連帶保證人，且被告復以其所有
    之房地設定抵押權予高雄銀行。嗣因被告無力繳納前述之房
    屋貸款，致高雄銀行向鈞院聲請強制執行，並經鈞院以95年
    度執字第48367 號執行在案，惟拍賣所得之價金尚有不足，
    導致被告對高雄銀行尚有769,187 元之欠款（下稱系爭欠款
    ）未予清償。高雄銀行旋即向原告追討，經原告於96年6 月
    5 日以連帶保證人之利害關係人身分代為清償完畢。故原告
    即得依照民法第312 條規定承受債權人之權利，並得於清償
    範圍內請求被告為給付。為此，爰依代位清償後所承受債權
    人利益之限度內，依照消費借貸及連帶保證之法律關係提起
    本件訴訟，並聲明：(一)被告應給付原告769,187 元，及自97
    年9 月25日起至清償日止，按年息百分之5 計算之利息。(二)
    願供擔保，請准宣告假執行。
二、被告則以：伊固有邀同原告為「保證人」向高雄銀行借款21
    0 萬元之房屋貸款，及因無力繳納房屋貸款，致高雄銀行向
    鈞院聲請強制執行，並經鈞院以95年度執字第48367 號執行
    在案，惟拍賣所得之價金尚有不足，導致被告對高雄銀行尚
    有系爭欠款未予清償，及嗣後經原告清償系爭欠款等情事，
    惟該借款原係被告前夫朱田程所貸，因被告前夫信用破產，
    被告始接受原告之建議，轉由被告為貸款名義人，並由原告
    擔任連帶保證人。又被告實因無力清償房屋貸款，始會招致
    高雄銀行拍賣其房地，並餘有系爭欠款未予清償，且本件貸
    款既係被告接受原告建議將原屬被告被告前夫朱田程所貸之
    借款轉貸至被告名下，系爭欠款實際應負清償責任之人應為
    被告前夫，原告不應再向被告求償等語，資為抗辯，並聲明
    ：(一)原告之訴駁回。(二)如受不利判決，願供擔保請准宣告免
    為假執行。
三、兩造爭執及不爭執事項
  (一)不爭執部分：
  1.被告於92年6 月11日，向高雄銀行借貸210 萬元之房屋貸款
    ，並邀同原告為連帶保證人，且被告復以其所有之房地設定
    抵押權予高雄銀行。嗣因被告無力繳納前述之房屋貸款，致
    高雄銀行向鈞院聲請強制執行，並經本院以95年度執字第48
    367 號執行在案，惟拍賣所得之價金尚有不足，導致被告對
    高雄銀行尚有769,187 元之欠款，即系爭欠款）未予清償。
    高雄銀行旋即向原告追討，經原告於96年6 月5 日以連帶保
    證人身分代為清償完畢等節，有高雄銀行之放款借據、收息
    記錄查詢單、本院95年度執字第48637 號拍賣抵押物所得分
    配表、代償證明書等件在卷可參，且為兩造所不爭執，堪信
    為真實。
  (二)爭執部分：
  1.本件原告是否可於清償系爭欠款後，主張其在清償限度內取
    得債權，而被告請求給付系爭欠款？
四、本件原告是否可於清償系爭欠款後，主張其在清償限度內取
    得債權，而向被告請求給付系爭欠款？
  (一)按「就債之履行有利害關係之第三人為清償者，得按其限度
    ，就債權人之權利，以自己之名義，代位行使，民法第三百
    十二條固定有明文。惟所謂就債之履行有利害關係之第三人
    ，因我國民法就共同債務人之清償代位已為列舉規定，例如
    民法第二百八十一條第二項之連帶債務人、第七百四十九條
    之共同保證人、第一千一百五十三條之共同繼承人等等，故
    本條所稱第三人，應解釋為共同債務人以外，因清償而受有
    法律上之利益者而言」，最高法院86年度台上字第1338號著
    有判決可資參照。足見第三人若非在該債務關係中屬於「共
    同債務人」之地位者，則在代債務人清償債務後，就屬於債
    之履行有利害關係之第三人，即可在債務人因清償受有法律
    上利益之限度內承受債權人之利益，而可向債務人請求。次
    按，「就債之履行有利害關係之第三人為清償者，得按其限
    度就債權人之權利，以自己之名義，代位行使，民法第三百
    十二條前段定有明文。是無利害關係之第三人，縱已清償，
    亦無代位權可言，必就債之履行有利害關係之第三人為清償
    時，始取得代位權。且此有利害關係之第三人代位權，係以
    確保其求償權之實現為目的。而所謂就債之履行有利害關係
    第三人，如連帶債務人、不可分債務人、保證人、物上保證
    人、擔保物之第三人取得人或買受人、或承擔催收借款之借
    款中人等。」，亦有同院83年度台上字第2230號判決可參。
    是因連帶保證而負清連帶償債務之連帶保證人，即屬於民法
    第312條所稱之利害關係人，合先敘明。
  (二)查本件房屋貸款之借款借據為被告所簽署，及原告係擔任該
    房屋貸款之「保證人」等節，為兩造所不爭，堪信為真實。
    又上述房屋貸款之放款借據之簽名欄部分，雖記載原告係「
    保證人」，惟該放款借據第十二條明文記載：凡借用人基於
    本借據（包括特別條款）所負之一切債務，保證人均願負連
    帶清償或保證責任等詞句，有該房屋貸款放款借據在卷可憑
    ，產生原告究係屬於固有意義上之「保證人」或「連帶保證
    人」之疑義。惟根據該放款借據之記載，原告所負擔者既係
    「連帶清償」或「連帶保證」之責，故本院認原告應係屬於
    固有意義上：與主債務人負同一債務，對於債權人各負全部
    給付之責任（最高法院45年臺上字第1426號判例意旨參照）
    之連帶保證人。再原告於被告無力繳納房屋貸款，經高雄銀
    行聲請強制執行拍賣被告房、地後餘有系爭欠款，原告即於
    96 年6月5 日以「連帶保證人」之身份清償系爭欠款完畢，
    為兩造所不爭，是足徵系爭欠款確係原告以非共同債務人之
    「利害關係人」身份所清償完畢。
  (三)末按連帶保證債務雖具有連帶債務性質，但與一般連帶債務
    不同，一般連帶債務之各債務人在對內關係上有分擔部分之
    問題，而連帶保證之保證人對主債務人言之，則無分擔部分
    之可言，因而其對主債務人之求償權，應屬全部之求償。是
    參酌前開(一)部分最高法院判決之見解，本件原告自可於清償
    完畢之日起，在被告因原告清償後受有法律上利益之限度內
    承受債權人之利益，向被告請求給付原告所清償之全數金額
    及所應支付之利息。又依據原告所提被告所不爭之本院95年
    度執字第48637 號乙案之分配表，高雄銀行當時向被告請求
    關於該房屋貸款之年利率為5.22％，有該分配表在卷可稽，
    是原告在該利率限度內，請求被告給付按年息5 ％計算之利
    息，即屬有據。
  (四)至被告雖以前詞置辯，認被告前夫朱田程始為系爭欠款之實
    際應負清償責任之人云云，惟被告既不否認其為上述房屋貸
    款之貸款名義人，且被告在該房屋貸款借據上簽名並邀同原
    告擔任連帶保證人後，實際上確實向高雄銀行貸得款項，而
    所貸得之款項係用以作為房屋貸款，之後係因無力繳納貸款
    而遭拍賣房、地等情，足認上述房屋貸款之使用確實係為被
    告之利益而計算，並非為被告前夫朱田程所用，是被告確為
    上述房屋貸款之實際貸款人乙節，應可認定。另依據被告上
    開所自承：其係因聽取原告建議後始為貸款之行為等語，足
    見被告為該房屋貸款並非受到任何強暴脅迫或不法外力之影
    響，而係聽取建議後所自行決定之行為，是被告此部分所為
    之辯解，尚難為本院所採信。
五、綜上所述，原告代被告清償系爭欠款後，在被告因原告清償
    後受有法律上利益之限度內承受債權人之利益，依據消費借
    貸及連帶保證之法律關係，請求被告給付769,187 元，即自
    民國97年9 月25日起至清償日止，按年息5 ％計算之利息，
    即屬正當，應予准許。
六、本件兩造陳明願供擔保聲請宣告假執行或免為假執行，核均
    無不合，爰分別酌定相當之擔保金額，予以准許。
七、又本件事證已臻明確，原告與被告間之其餘攻擊與防禦方法
    ，均與判決結果不生影響，亦不再一一論述，均併此敘明。
八、結論：原告之訴為有理由，依民事訴訟法第78條、第390 條
    第2 項、第392 條，判決如主文。
中    華    民    國    98    年    2     月    25    日
                  民事第六法庭  法  官   吳志豪
以上正本係照原本作成。
如不服本判決，應於判決送達後20日內向本院提出上訴狀，同時
表明上訴理由（原判決所違背之法令及其具體內容或依訴訟資料
可認為原判決有違背法令之具體事實）；如已於本判決宣示後送
達前提起上訴者，應於判決送達後10日內補具上訴理由（均須按
他造當事人之人數附繕本）。
中    華    民    國    98    年    2    月    25    日
                                 書記官   劉音利


司法院資訊處製作；財團法人民間司法改革基金會備份。
